【裁判字號】    97,上易,418
【裁判日期】    970918
【裁判案由】    詐欺
【裁判全文】
臺灣高等法院臺南分院刑事判決         97年度上易字第418號
上  訴  人  臺灣臺南地方法院檢察署檢察官
被      告  甲○○
上列上訴人因被告詐欺案件，不服臺灣臺南地方法院97年度簡上
字第64號中華民國97年5月28日第一審判決（起訴案號：臺灣臺
南地方法院檢察署96年度偵字第9407號，併辦案號：臺灣南投地
方法院檢察署97年度偵字第817號），提起上訴，本院判決如下
：
    主  文
上訴駁回。
    理  由
一、聲請簡易判決處刑即公訴意旨略以：被告甲○○已預見金融
    機構帳戶係個人理財之重要工具，關係個人財產、信用之表
    徵，如交予他人使用，有供作財產犯罪用途之可能，而一般
    人取得他人存摺之目的在於取得贓款及掩飾犯行不易遭人追
    查，對於提供帳戶雖無引發他人萌生犯罪之確信，但仍以基
    於幫助由真實姓名、年籍不詳之成年人組成之電話詐騙集團
    遂行詐欺取財之不確定故意，於民國94年間，將其向臺南縣
    永康網寮郵局（下稱網寮郵局）申辦之帳號0000000-000000
    0號帳戶存簿及提款卡、密碼，出借予真實姓名、年籍不詳
    之人，該不詳姓名年籍之人取得上開帳戶後，即與其所屬電
    話詐騙集團成員共同基於意圖為自己不法所有之犯意聯絡，
    於94年10月13日、同年月17日、同年月19日及同年11月1日
    下午2時許，由電話詐騙集團成員撥打丁○○、丙○○、乙○○及戊○○等人之電話，向渠等佯稱中獎，須先匯款支付
    保證金、稅金或手續費云云，致渠等均陷於錯誤，分別於受
    騙當日，各將新臺幣（下同）21,000元、22,000元、22,000
    元及22,000元匯入甲○○上開郵局帳戶中，嗣渠等發覺有異
    ，始知受騙。因認被告涉有刑法第339條第1項之幫助詐欺取
    財罪嫌等語。
二、按犯罪事實應依證據認定之，無證據不得認定犯罪事實；又
    不能證明被告犯罪或其行為不罰者，應諭知無罪之判決，刑
    事訴訟法第154條第2項、第301條第1項分別定有明文。又認
    定犯罪事實所憑之證據，雖不以直接證據為限，間接證據亦
    包括在內；然而無論直接或間接證據，其為訴訟上之證明，
    須於通常一般之人均不致有所懷疑，而得確信其為真實之程
    度者，始得據為有罪之認定，倘其證明尚未達到此一程度，
    而有合理之懷疑存在時，基於無罪推定之原則，即應為無罪
    之判決。
三、公訴意旨認被告涉有上開罪嫌，係以：(1)證人即被害人丁○○、丙○○、乙○○及戊○○於警詢時之陳述；(2)證人高則
    航、王宏安於偵訊時之證述；(3)證人丙○○、乙○○及戊○○之郵政國內匯款單或匯款執據、被告上開網寮郵局帳戶開
    戶資料及客戶歷史交易清單；(4)南投縣政府警察局集集分局
    對另案被告盧俊杰、李偉宏之搜索扣押筆錄及扣案帳戶清冊
    （以上書面資料均影本）；(5)被告甲○○於偵訊時之供述等
    證據，資為主要論據。經查：
  (一)被告於本院準備程序並未爭執上開(1)之證據能力，亦未於本
    案言詞辯論終結前對證據能力聲明異議，依刑事訴訟法第15
    9條之5第2項之規定，視為被告同意作為證據，且經本院審
    酌該等言詞陳述作成時之情況及證據取得過程等節，認亦適
    宜作為證據，依刑事訴訟法第159條之5第1項之規定，均有
    證據能力。
  (二)上開(2)部分之證人證詞，因證人均於偵查中具結後所為，並
    無事證認遭到強暴、脅迫或其他不當外力干擾，而未見有何
    顯不可信之情況，依刑事訴訟法第159條之1第2項之規定，
    亦有證據能力。
  (三)上開(4)之證據方法，係警員依法執行搜索扣押時而為之紀錄
    兼證明文書，性質上為公務員職務上所製作之紀錄文書，且
    無證據可認有何顯不可信之情況，依刑事訴訟法第159條之
    4第1款之規定，自有證據能力。
  (四)至上開(3)(5)部分之證據方法，被告於本院準備及審理程序中
    均未爭執其證據能力，且無事實顯示係違法蒐證所取得，復
    無證據堪認係經偽造、變造而來，均有證據能力。
四、訊據被告對其確有將上開網寮郵局帳戶提供他人，嗣證人丁○○、丙○○、乙○○及戊○○經詐騙集團詐騙，而將款項
    匯入其帳戶等節均不爭執，惟堅決否認有何幫助詐欺取財犯
    行，辯稱略以：94年間，伊家隔壁鄰居的表弟王茂鑫（改名
    王宏安）跟伊借帳戶，他跟伊說他與女朋友要北上謀職，因
    伊從小看他長大，又是鄰居，所以將帳戶借給他比較放心等
    語。經查：
  (一)證人丁○○、丙○○、乙○○及戊○○經詐騙集團成員以電
    話向渠等誆稱中獎，惟須先匯款支付保證金、稅金或手續費
    云云，致渠等均陷於錯誤，分別於受騙當日，各將21,000元
    、22,000元、22,000元及22,000元匯入被告上開網寮郵局帳
    戶等節，業據證人丁○○、丙○○、乙○○及戊○○分別於
    警詢中指陳綦詳，且有證人丙○○、乙○○及戊○○之郵政
    國內匯款單或匯款執據、被告上開網寮郵局帳戶開戶資料及
    客戶歷史交易清單等資料影本在卷可稽，被告對上情亦不爭
    執；審諸一般人並無任意將其所有款項匯入不相識他人帳戶
    之可能，又被告於原審審理程序表示與渠等無任何關係（原
    審卷第94頁），是證人丁○○、丙○○、乙○○及戊○○所
    述遭詐欺取財之情節，自堪信實。是本件主要爭點在於：(1)
    被告是否將其上開網寮郵局帳戶交給王宏安？(2)被告提供帳
    戶予他人時，有無作為詐騙集團詐欺取財工具之認知或預見
    ？
  (二)查證人王宏安固於偵訊及原審審理程序中均結證稱其未曾向
    被告借用帳戶，惟亦坦言其原名係王茂鑫，自孩提時即與被
    告認識，被告係其表哥之鄰居，其係由姑姑養大，5歲離開
    後，仍時常回去表哥家，伊自己曾經賣過4至5個帳戶等語（
    原審卷第51至52頁）；此與被告自偵查迄上訴時均辯稱：伊
    鄰居高則航之表弟「小茂」（證人高則航於偵訊時提出被告
    書寫與其之信件上對其表弟之稱呼，參臺灣臺南地方法院檢
    察署偵查卷第7之1頁）即王茂鑫（被告上訴書對高則航表弟
    之稱呼，見原審卷第3頁），由隔壁阿姨撫養長大等個人資
    訊相符，可見被告與證人王宏安確係舊識。
  (三)又證人王宏安自93年起至94年間止，出售其合作金庫銀行佳
    里分行、玉山商業銀行佳里分行、大眾商業銀行永康分行、
    上海商業銀行臺南分行帳戶予詐騙集團成員之行為，亦經原
    審以94年度簡上字第263號判決認定屬實；而證人王宏安之
    彰化商業銀行南臺南分行帳戶，亦於94年6月10日，在桃園
    縣中壢市○○路163巷23號，經桃園縣政府警察局查獲傅禮
    威詐騙集團時扣得，惟因該帳戶尚無該案被害人匯入款項紀
    錄，是證人王宏安在該案經臺灣桃園地方法院檢察署檢察官
    以95年度偵字第6028號為不起訴處分確定，有各該判決書及
    不起訴處分書在卷可參（原審卷第71至86頁），核與其上開
    證述一致，亦可認係實情。
  (四)再者，證人蔡宜樺於原審審理程序證述：伊之前與被告係男
    女朋友，斷斷續續交往2、3年或3、4年，有一起住在被告永
    康市住處，並於被告進去執行時分手，已很久沒見面，傳票
    是昨天伊父母拿給伊的；剛剛在庭證人王宏安有看過，但不
    熟，是他來隔壁找他表哥高則航時見到的，伊有看過他進去
    被告家裡1、2次，伊也認識被告隔壁的高則航；被告曾經跟
    伊借機車，說要拿帳戶去借人家，因機車是伊的，伊不放心
    ，就跟被告一起去，被告後來去會面的對象是王茂鑫，到了
    他們談話的地方，被告自機車座墊下拿出帳戶存摺過去與王
    茂鑫會面，但伊沒有看到被告將存摺交給對方等語（原審卷
    第62至65頁），則與被告辯解大致吻合，且無跡象顯示有何
    虛偽情況。
  (五)綜合上開證據，被告是否將其上開網寮郵局帳戶交予證人王
    宏安，已非絕無可能。更何況，倘證人王宏安曾向被告借用
    其網寮郵局帳戶，嗣該帳戶復流入犯罪集團掌握而作為詐欺
    取財、恐嚇取財贓款匯入之工具，則證人王宏安將有再受刑
    事追訴之風險，則證人王宏安否認曾向被告借用其網寮郵局
    帳戶，亦在情理之中，而非不能想像。故自未能逕以證人王
    宏安否認曾向被告借用帳戶之證詞，遽謂被告前揭辯解盡屬
    子虛。亦即，本院根據上述理由，未能排除被告前揭辯解之
    可能性，即被告確有可能將其網寮郵局帳戶借予證人王宏安
    使用。
  (六)倘被告確實將其網寮郵局帳戶借予證人王宏安，因在現實生
    活中，親朋之間借用帳戶之情況，並非經驗法則所無，則衡
    諸被告與證人王宏安係舊識關係，彼此間借用帳戶，除非有
    確切證據可認被告知悉或預見證人王宏安將提供該帳戶予不
    詳人士，或至少可認被告知悉證人王宏安因出賣其自己之帳
    戶而遭偵查起訴，因而可能推知證人王宏安將再出賣其帳戶
    牟利，自未能逕認其主觀上有幫助不法集團詐欺取財或恐嚇
    取財之不確定故意。本院細究卷內證據，未能發現可資為認
    定被告確有上開認知或預見之事證；至被告雖於偵訊時對檢
    察官訊以「本件起訴你幫助詐欺是否認罪」表示「認罪」，
    惟被告始終為上開辯解不移，且於原審審理程序中供陳當時
    係因檢察官說帳戶是自己的東西，伊脫不了關係，所以就承
    認自己有錯等語（原審卷第98至99頁），是被告真意並非就
    被訴事實全部或一部自白，本院亦未能以其認罪表示資為被
    告有罪之認定，殆屬當然。
五、綜上所述，依檢察官所提出之證據方法及原審依職權及聲請
    所為各項查證，無從認定被告確有被訴之提供帳戶予詐騙集
    團作為詐欺取財工具之故意或行為，即尚難謂已達一般人可
    確信為真實亦即無其他合理懷疑而達有罪確信之程度，本件
    被告之犯行尚屬不能證明。原審以不能證明被告犯罪，諭知
    被告無罪，核無不合。檢察官上訴意旨指摘原判決採證不當
    ，為無理由，應予駁回。至移送併案審理部分（臺灣南投地
    方法院檢察署97年度偵字第817號），與本案檢察官聲請簡
    易判決處刑部分為同一事實，已依法併為審理，附此敘明。
據上論結，應依刑事訴訟法第368條，判決如主文。
本案經檢察官邱克斌庭執行職務。
中    華    民    國    97    年    9     月    18    日
                  刑事第二庭    審判長法  官  葉居正
                                      法  官  郭千黛
                                      法  官  洪碧雀
以上正本證明與原本無異。
不得上訴。
                                      書記官  魏芝雯
中    華    民    國    97    年    9     月    19    日


司法院資訊處製作；財團法人民間司法改革基金會備份。
